最高法院民事判決　　　　　　　　　　　　　　　　九十一年度台上字第一九五號
　　上　訴　人　乙○○
　　訴訟代理人　方溪良律師
　　上　訴　人　甲○○
　　訴訟代理人　董德軒律師
右當事人間請求確認法定抵押權不存在事件，兩造對於中華民國八十九年十二月十九
日台灣高等法院台南分院第二審更審判決（八十七年度上更(一)字第一○八號），各自
提起上訴，本院判決如左：
    主  文
原判決關於駁回上訴人乙○○請求確認上訴人甲○○對於如第一審判決附表所示編號
５、６號建物之法定抵押權不存在之訴及上訴人甲○○其餘上訴暨該訴訟費用部分廢
棄，發回台灣高等法院台南分院。
上訴人乙○○之其他上訴駁回。
第三審訴訟費用關於駁回上訴人乙○○其他上訴部分，由上訴人乙○○負擔。
    理  由
本件上訴人乙○○主張：訴外人國僑建設股份有限公司（下稱國僑公司）於民國六十
七年間與伊及其他土地所有人訂立合建契約，約定由該公司出資在伊及其他土地所有
人提供之坐落台南市安南區○○○段八八○、八八一之一地號土地上興建「台南第二
城」房屋二百二十九戶，雙方分配房地。對造上訴人甲○○承攬上開房屋興建工程，
就其承攬報酬僅對國僑公司分得之房屋有法定抵押權，其竟以國僑公司積欠其工程款
新台幣（下同）三千一百九十三萬八千零九十一元為由，訴請國僑公司給付，及確認
其對於上開二百二十九戶房屋有法定抵押權存在，獲勝訴之判決確定。如第一審判決
附表（下稱附表）所示之房屋十二戶，為伊所有，贈與伊妻莊吳金英，伊及莊吳金英
為解決與甲○○間之爭議，雙方於八十二年十一月二十五日訂立協議書，伊同意由甲
○○收取房屋承購戶所繳款項，甲○○則拋棄對系爭房屋之法定抵押權。詎其嗣違約
仍聲請法院就系爭房屋實施強制執行，侵害伊之權利等情。求為確認甲○○對於系爭
房屋之法定抵押權不存在之判決（未繫屬本院部分不予贅述）。
甲○○則以：系爭房屋為國僑公司所有，由伊承攬建造，伊對於系爭房屋有法定抵押
權存在，業經法院判決伊勝訴確定，不容乙○○否認；又系爭協議書附表係屬偽造，
伊並未拋棄系爭房屋之法定抵押權等語，資為抗辯。
原審以：甲○○承攬系爭房屋興建工程，因定作人國僑公司積欠其工程款，乃訴請國
僑公司給付，並請求確認其對於系爭房屋有法定抵押權存在，雖經台灣高等法院台南
分院以七十八年度重上更(一)字第一六號判決甲○○勝訴確定，有該判決及判決確定證
明書可稽。惟上開確定判決並無對世效力，乙○○及莊吳金英並非受判決之當事人，
不受其拘束。乙○○與國僑公司訂立合建契約，約定由乙○○提供土地，國僑公司出
資興建房屋，雙方按一定之比率分配房地，就所分得之房屋，以各自指定人名義為起
造人領取建造執照，有該合建契約書可憑，其性質為買賣與承攬之混合契約，即乙○
○分得房屋部分，係屬承攬，由乙○○原始取得房屋所有權；國僑公司分得房屋所屬
基地，則屬互易，應準用買賣之規定。如附表所示編號２、３、４、７、８號房屋為
乙○○依合建契約分得者，由其指定以莊吳金英名義為建造執照之起造人，有使用執
照可考，並為兩造所不爭，自屬真實。依上說明，該五戶房屋應由乙○○原始取得其
所有權。依修正前民法第五百十三條規定，承攬人就承攬關係所生之債權，僅對於其
工作所附之定作人之不動產有抵押權，上開五戶房屋既非屬定作人國僑公司所有，甲
○○對之自無法定抵押權存在。至如附表所示編號５、６號房屋，其起造人為訴外人
周招鑑，編號１、９、１０、、號房屋起造人為國僑公司，亦有使用執照可稽，上
開房屋均非依合建契約分歸乙○○取得者，乙○○自未原始取得其所有權。如附表所
示編號９、１０、、號房屋雖由莊吳金英買受，辦理建物第一次所有權登記完畢，
惟該四戶房屋係由莊吳金英取得所有權非屬乙○○所有。按確認之訴，非原告有即受
確認判決之法律上利益，不得提起，民事訴訟法第二百四十七條第一項定有明文。所
謂即受確認判決之法律上利益，須因法律關係之存否不明確，致原告在私法上之地位
有受侵害之危險，而此項危險得以對於被告之確認判決除去之者而言。如附表所示編
號２、３、４、７、８號房屋為乙○○所有，甲○○對之並無法定抵押權，其實行抵
押權，聲請法院對該五戶房屋實施強制執行，致乙○○在私法上之地位有受侵害之危
險，其請求確認甲○○對該五戶房屋之法定抵押權不存在，洵屬正當，應予准許。至
如附表所示編號１、５、６、９、１０、、號房屋，並非乙○○所有，甲○○對上
開房屋有法定抵押權存在，乙○○雖係上開房屋坐落土地之所有權人，惟甲○○法定
抵押權之客體僅為上開房屋，不及於土地，並未侵害乙○○之土地所有權，其在私法
上之地位不因此而有受侵害之危險；難認有即受確認判決之法律上利益。甲○○雖與
乙○○、莊吳金英訂立系爭協議書，拋棄對如附表所示房屋之法定抵押權，惟並未辦
理拋棄登記，依民法第七百五十八條規定，不生拋棄法定抵押權之效力。乙○○請求
確認甲○○對上開七戶房屋之法定抵押權不存在，尚屬無據，不應准許。爰就上開不
應准許部分，廢棄第一審所為乙○○勝訴之判決，改判駁回其訴，及就上開應准許部
分，維持第一審所為甲○○敗訴之判決，駁回其上訴。
關於廢棄發回部分：
查乙○○主張：如附表所示編號５、６號房屋原係分配予伊者，因與土地共有人周招
鑒交換，以其子周慶鐘及周金倉名義為起造人，該交換契約已解除，系爭二戶房屋應
返還伊等語（見第一審卷二四六頁背面、原審上字卷(二)三四頁背面），倘若非虛，則
該二戶房屋似非屬國僑公司所有，甲○○對之有否法定抵押權存在，自滋疑義；而乙
○○就該二戶房屋果有債權存在，其主張因甲○○對之行使法定抵押權，致其私法上
之地位有受侵害之危險，請求確認甲○○對該二戶房屋之法定抵押權不存在，能否謂
其無即受確認判決之法律上利益，並待研求。原審未注意及此，就此部分遽以上開理
由而為乙○○不利之判決，尚嫌疏略。次查如附表所示編號２、３、４、７、８號房
屋係以莊吳金英為建造執照之起造人，倘其已辦畢建物所有權第一次登記，即應認上
開房屋已由其取得所有權。果爾，乙○○請求確認甲○○之法定抵押權不存在，有否
即受確認判決之法律上利益，即非無研求餘地。原審就此未詳加調查審認，遽就此部
分為甲○○不利之判決，並嫌速斷。兩造上訴論旨，各自指摘原判決上開於其不利部
分為不當，求予廢棄，均非無理由。
關於駁回上訴部分：
原審就乙○○請求確認甲○○對如附表所示編號１、９、１０、、號房屋之法定抵
押權不存在部分，廢棄第一審所為乙○○勝訴之判決，改判駁回其訴，經核於法洵無
違誤。乙○○上訴論旨，指摘此部分原判決不當，求予廢棄，非有理由。
據上論結，本件上訴人乙○○之上訴一部為有理由，一部為無理由，上訴人甲○○之
上訴為有理由。依民事訴訟法第四百七十七條第一項、第四百七十八條第一項、第四
百八十一條、第四百四十九條第一項、第七十八條，判決如主文。
中      華      民      國    九十一    年      一      月    三十一    日
                              最高法院民事第三庭
                                  審判長法官  林  奇  福
                                        法官  陳  國  禎
                                        法官  李  彥  文
                                        法官  陳  重  瑜
                                        法官  劉  福  聲
      右正本證明與原本無異
                                              書  記  官
中      華      民      國    九十一    年      二      月    二十一    日
                                                                        Ｔ
